【裁判字號】    92,再易,69
【裁判日期】    921128
【裁判案由】    再審之訴
【裁判全文】
臺灣臺北地方法院民事判決                          九十二年度再易字第六九號
    再審原告  富航企業有限公司
    法定代理人  紀仲容
    再審被告  台灣鐵路管理局餐旅服務總所
    法定代理人  陳清標
右當事人間請求損害賠償事件，再審原告對於中華民國九十二年七月二十四日九十一
年度簡上字第四六三號確定判決提起再審之訴，本院判決如左：
    主  文
再審之訴駁回。
再審訴訟費用由再審原告負擔。
    事  實
一、再審意旨略以：
  (一)、再審原告富航企業有限公司與再審被告台灣鐵路管理局餐旅服務總所間之損害
      賠償案件，業經鈞院於九十二年七月二十四日之判決，以最高法院八十年台上
      字第三四四號判決所揭示之意旨，認為民法第一八四條第一項所規定之侵權行
      為之兩種類型，均僅適用於自然人之侵權行為，再審被告為法人並無適用之餘
      地，因而廢棄原第一審命再審被告應負賠償責任之判決。
  (二)、對於九十一年簡上字第四六三號之判決理由，有適用法規顯有錯誤之虞，爰依
      民事訴訟法第四九六條第一項之規定提起再審之訴，理由如下：
    １、依民事訴訟法第一九九條及第一九九條之一規定，審判長應令當事人就訴訟
        關係之事實及法律為適當完全之辯論，原告之聲明及事實上之陳述有不明瞭
        時，審判長應曉諭其敘明或補充之，足見訴訟進行中法院應有闡明義務，目
        的在使當事人就其紛爭能為適當完全之辯論。而本件原審判決理由第五頁關
        於民法第一八四條之行為主體僅限於自然人部分，固有最高法院八十年台上
        字第三四四號判決可稽，惟該爭點於原審原被告歷次攻防中，均未加以爭執
        ，足見「原審被告是否該當民法第一八四條之行為主體」並未在原審中成為
        雙方攻防之焦點，當事人雙方均未對此法律上之爭點為適當而完全之辯論，
        而原審法院竟將未經雙方充分辯論之法律上爭點逕採為判決基礎，係違反法
        院之闡明義務，至原告在未就其法律上之主張為充分辯明或於適當時期為訴
        之變更追加之情形下，受到敗訴之確定判決，依最高法院九十一年台上字第
        六一四號民事判決所示可知，原審關於法人不該當民法一八四條行為主體部
        分之判決基礎，並未經雙方當事人為適當完全之辯論，而此部份又為雙方當
        事人勝敗之關鍵，故原審法院有消極不適用民事訴訟法第一九九條及第一九
        九條之一闡明義務之規定，而顯然影響裁判之結果，援依上開最高法院判決
        之旨及民事訴訟法第四九六條第一項第一款之規定，提起再審。
    ２、自法人實在說而言，法人係社會生活上獨立的實體，得本於法人之身份享受
        權利負擔義務，法人之權利能力範圍，依民法第二十六條之規定，除法令上
        禁止法人享有者及性質上專屬於自然人者外，法人得享有與自然人同樣之權
        利負擔同樣之義務。而民法第一八四條第一項之侵權行為責任，法令上並無
        不許法人享有之規定，性質上復非專屬於自然人，故原審認為民法第一百八
        十四條第一項之侵權行為責任僅適用於自然人，並未於判決理由中對此加以
        闡述，此部份之理由除與法人實在說之精神有違外，並有判決不備理由之違
        法。依民法第一百八十八條及第二十八條之規定可知，法人對其受僱人或董
        事或其他有代表權之人執行職務所加於他人之損害，負侵權行為之責任，故
        法人仍有侵權行為能力，而民法第一八四條乃侵權行為之基本條文，各該特
        殊侵權行為之判斷仍應以民法第一八四條所揭示之構成要件為準繩，則何以
        在肯定法人侵權行為能力之同時，又認為法人無侵權行為之基本條文適用，
        則在判斷法人之侵權行為責任時，即無所依據。
  (三)、再審聲明「原確定判決廢棄」、「右廢棄之部分，再審被告應給付再審原告新
      台幣貳拾捌萬零伍佰貳拾元及自民國八十七年六月二十九日起至清償日止按年
      息百分之五計算之利息」、「再審原告願供擔保，請准宣告假執行」。
二、按再審之訴，顯無再審理由者，得不經言詞辯論，以判決駁回之，民事訴訟法第
    五百零二條第二項定有明文。又按民事訴訟法第四百九十六條第一項第一款所謂
    適用法規顯有錯誤者，係指確定判決所適用之法規顯然不合於法律規定，或與司
    法院現尚有效及大法官會議之解釋，或最高法院尚有效之判例顯然違反者而言，
    所謂適用法規顯有錯誤，不包括漏未斟酌證據及認定事實錯誤之情形在內；而就
    該法律規定事項所表示之法律上見解，均無適用法規顯有錯誤可言（最高法院五
    十七年台上字第一０九一號、六十三年台再字第六七號、六十三年台上字第八八
    ○號判例參照）。而確定判決消極的不適用法規，對於裁判顯無影響者，不得遽
    為再審理由(大法官解釋釋字第一七七號參照)。
三、按民事訴訟法部分條文於八十九年二月九日修正公布，同年月十一日施行，其中
    第一百九十九條規定：「審判長應注意令當事人『就訴訟關係之事實及法律』為
    適當完全之辯論‧審判長應向當事人發問或曉諭，令其為『事實上及法律上陳述
    』、聲明證據或為其他必要之聲明及陳述；其所聲明或陳述有不明瞭或不完足者
    、應令其敘明或補充之。陪席法官告明審判長後，得向當事人發問或曉諭。」，
    蓋民事訴訟採辯論主義，舉凡法院判決之範圍及為判決基礎之訴訟資料均應以當
    事人所聲明及所主張者為限。審判長之闡明義務或闡明權之行使，亦應限於辯論
    主義之範疇，不得任加逾越，故審判長尚無闡明令當事人提出新訴訟資料之義務
    。且法院有無不能得心證或有無其他必要情形，非依職權調查證據不可，乃一種
    事實，法院未為職權調查，究不生違背法令問題。再審意旨主張原確定判決未就
    法人是否該當民法第一百八十四條之行為主體令當事人為完全之辯論固屬事實，
    然依原判決所載結論亦非無據（詳後述），則再審原告主張此項辯論後可為訴之
    變更追加免受到敗訴之判決，即屬新訴訟資料之提出，依前開說明，此即與闡明
    權之未行使難認有關。又民法第一百八十四條「因故意或過失，不法侵害他人之
    權利者，負損害賠償責任。故意以背於善良風俗之方法，加損害於他人者亦同。
    違反保護他人之法律，致生損害於他人者，負賠償責任。但能證明其行為無過失
    者，不在此限」所定之行為主體，固未限於自然人，然比較民法第一百八十八條
    第一項僱用責任規定「受僱人因執行職務，不法侵害他人之權利者，由僱用人與
    行為人連帶負損害賠償責任。但選任受僱人及監督其職務之執行，已盡相當之注
    意或縱加以相當之注意而仍不免發生損害者，僱用人不負賠償責任」，及民法第
    二十八條法人責任規定「法人對於其董事或其他有代表權之人因執行職務所加於
    他人之損害，與該行為人連帶負賠償之責任」之區別。依我國立法例，法人係採
    實在說，民法第二十八條之規定，固認法人有侵權行為之能力。惟法人之機關有
    意思機關、監察機關及執行機關三者，前二者與法人侵權行為無關，是法人侵權
    行為作成者，即係應屬法人執行機關，以董事或其他有代表權之人為限，此從與
    與第一百八十八條所規定之對象不同，即可知法人之侵權行為，以有代表權之職
    員為對象，其餘之受僱人則以一般職員為對象，法人就其有代表權之職員所加於
    他人之損害，並無免責之規定，所負責任較重，故範圍宜小，否則將使民法第一
    百八十八條鮮有適用餘地。卷查，再審原告於原確定判決訴訟程序中，自始即係
    主張再審被告涉有民法第一百八十四條第一項之侵權行為，所舉證據亦限於再審
    被告查封錯誤，經再審原告異議撤銷後所造成損害範圍之舉證，並未及於做成侵
    權行為之人是否為法人之董事或係有代表權之人，是依再審原告於原確定判決所
    主張之事實及舉證，亦無法獲得勝訴判決，原確定判決雖未論及此，然結論並無
    不同。而此部分係屬新訴訟資料之提出，非屬法院闡明權所應行使之範圍，是原
    確定判決法院未行使此部分之闡明權，係屬消極的不適用法規，對於裁判顯無影
    響，即不得遽為再審理由。從而，再審原告執此提起本件再審之訴，為無理由，
    應予駁回。
四、據上論結，本件再審之訴為顯無理由，依民事訴訟法第五百零二條第二項、第七
    十八條判決如主文。
中      華      民      國    九十二    年     十一     月    二十八    日
                              民事第四庭審判長法  官  林勤綱
                                              法  官  劉又菁
                                              法  官  洪于智
右正本證明與原本無異
本判決不得上訴
中      華      民      國    九十二    年     十一     月    二十八    日
                                              書記官  薛德芬


司法院資訊處製作；財團法人民間司法改革基金會備份。
